【裁判字號】    88,上易,3091
【裁判日期】    890229
【裁判案由】    背信
【裁判全文】
臺灣高等法院臺中分院刑事判決                  八十八年度上易字第三○九一號
    上  訴  人
    即自訴  人  乙○○
    自訴代理人  丙○○
    被      告  甲○○
    選任辯護人  陳光龍
右上訴人因被告背信案件，不服台灣台中地方法院八十八年度自字第八○九號，中華
民國八十八年十一月一日第一審判決，提起上訴，本院判決如左：
      主  文
上訴駁回。
      事實及理由
一、本案經本院審理結果，認第一審判決認事用法均無不當，應予維持，並引用第一
    審判決書記載之證據及理由（如附件）。
二、上訴意旨另以：
  (一)上訴人即自訴人（以下簡稱自訴人）所委任與被告者僅係使被告為系爭土地之名
    義所有人，非使被告實質上取得系爭土地之所有權，則系爭土地實質上之使用、
    收益及處分權能仍歸屬於自訴人，亦即被告對外固可行使法律上所有權之一切、
    使用、收益、處分權能，然因其僅係受託為名義登記人，故其行使上開權能仍應
    得自訴人之同意，否則自難免其受信託任務之違背。
  (二)自訴人雖有同意被告為其另外所有同地號一六四之一二號畸零地得通行系爭土地
    ，其並包括繼受該一六四之一二地號土地之繼受人在內，惟僅係為便宜被告所有
    一六四之一二地號土地之利用，故方包括一六四之一二號土地之繼受人，並非謂
    被告得超出信託目的，將系爭土地之通行權任意讓與他人，倘被告於受自訴人系
    爭土地之名義信託後，即可不經自訴人同意將土地之使用、收益、處分權能任意
    為行使，則自訴人實質對系爭土地已無絲毫權能可言，是自訴人將系爭土地名義
    信託登記予被告豈非徒勞，自訴人何庸另行花費新台幣（下同）二千餘萬元之實
    地價格購買系爭土地。綜上被告未經自訴人之同意將系爭土地之通行權作價賣予
    他人，其違背自訴人之信託任務甚明，原判決諭知被告無罪，顯有未當，為此提
    起自訴。
三、按刑法第三百四十二條之背信罪，須以為他人處理事務為前提，且主觀上具有圖
    取不法之利益，或圖加不法損害之意思，結果致生損害於本人之財產或其他利益
    。至所謂為他人云者，係指受他人委任，而為其處理事務而言。經查，自訴人認
    被告涉有背信之罪嫌，無非以雙方所定買賣契約書第十五條：「．．．買賣範圍
    內八、十五米計劃路雙方同意共同之通行權，包括繼受人在內」之約定，為其論
    據。惟所謂之「繼受人」究為何指，該條既無明定，解釋上當可包括買受系爭土
    地之第三人及受讓上開共同通行權之第三人在其內。況自訴人究係委託被告為其
    處理「何種事務」，不僅為被告所否認，且該契約書第十五條亦未明定，而自訴
    人亦未能提出其他積證據足供本院審認。是被告縱將土地之通行權另行讓與第三
    人林枝宗，揆諸前揭之說明，被告尚無構成背信罪。原審以不能證明被告犯罪，
    因而諭知無罪之判決，經核並無違誤。自訴人仍執前詞指摘原判決不當，為無理
    由，應予駁回。
四、自訴人經合法傳喚，無正當理由不到庭，爰不待其陳述逕行判決。
五、據上論斷，應依刑事訴訟法第三百七十三條、第三百六十八條、第三百六十四條
    、第第三百三十一條第一項，判決如主文。
中      華      民      國    八十九     年      二       月   二十九   日
                                  臺灣高等法院臺中分院刑事第十庭
                          審判長法  官  黃  永  泉
                                              法  官  蕭  廣  政
                                              法  官  蔡  名  曜
右正本證明與原本無異。
不得上訴。
                                              書記官  廖  來  信
中      華      民      國    八十九     年      三       月     二     日
                                                                        Ｑ
臺灣臺中地方法院刑事判決                          八十八年度自字第八九號
    自  訴  人  乙○○  住台中市○村路○段一八六號八樓之二
                        送台中縣大里市○○路二００號
    輔  佐  人  林啟澤  住台中縣大里市○○路二００號
    自訴代理人  丙○○律師
    被      告  甲○○  男三十二歲（民國○○○年○月○○○日生）
                        住台中縣大里市○○路二二巷七號
                        居台中縣大里市○○街三十八號
                        送台中縣大里市○○里○○路五三九號
                        身分證統一編號：Ｑ一二一二七九八一號
右列被告因背信案件，經自訴人提起自訴，本院判決如左：
    主  文
甲○○無罪。
    理  由
一、自訴意旨略以：八十一年三月間自訴人向被告購買台中縣大里市○○段一六四、
    一六四之七地二筆土地，每坪售價新台幣（下同）十五萬元。買賣標的一六四地
    號土地東端，經大里都市計畫劃定為八米計畫道路，因政府尚末徵收，被告恐如
    將一六四地號土地售與自訴人後，其毗連之同地段一六四之十二號畸零地，將面
    臨無道路可供出入情形，致將影響上開畸零地之利用，被告乃情商前開八米計劃
    道路部分之土地（現分割移載為一六四之五二、一六四之五三地號土地）雖亦以
    每坪十五萬元出售予自訴人，待重劃分割後，自訴人仍應將該八米計劃路地信託
    登記於被告名下，惟信託目的僅在讓被告上開畸零地可供通行，且不得影響自訴
    人之通行及利用。豈料八十六年六月三十日被告意違背自訴人信託意旨，將前開
    信託於其名下之重劃後道路預定地（即同段一六四之五二、一六四之五三地號土
    地），以一千五百三十萬元代價，提供永久使用權予訴外人林枝宗，林枝宗再將
    上開土地利用權移轉予訴外人蔣慕華與鑫聯城建設股份有限公司（下稱鑫聯城公
    司）供其興建之房屋出入之用，鑫聯城公司因有前開授權，竟為出入之便，將自
    訴人與人傑建設股分有限公司所興建房屋（案名：元百圓滿）而設於前開道路上
    之圍牆拆除，而損害自訴人之利益，因認被告涉有背信罪嫌。
二、按犯罪事實，應依證據認定之，無證據不得推定其犯罪事實，又不能證明被告犯
    罪者，應為無罪之諭知，刑事訴訟法第一百五十四條、第三百零一條第一項定有
    明文。而自訴人在刑事訴訟上為原告之身分，對於其所訴之事實應舉出證據，不
    得僅憑自訴人之陳述作為認定事實之唯一證據，最高法院亦著有七十二年度台上
    字第四三二二號判決可資參酌。又刑法上背信罪之成立，須以為他人處理事務為
    前提，所謂為他人處理事務，係指受他人委任，而為其處理事務而言，最高法院
    四十九年台上字第一五三○號判例參照。本件自訴人認被告甲○○涉有背信罪嫌
    ，無非以自訴人向被告購買系爭台中縣大里市○○段一六四之五二、一六四之五
    三地號土地，係以實地價格即每坪十五萬元買受，約定上開土地仍登記在被告名
    下，地價稅等各種稅捐均由被告負擔，日後政府徵收補償費由被告領取，上開土
    地在政府徵收前，僅同意自訴人與被告通行，不同意第三人通行，詎被告竟將系
    爭土地以一千五百三十萬元之對價，提供林枝宗永久通行權，林枝宗又將系爭土
    地上開永久使用權讓與蔣慕華及鑫聯城公司，鑫聯城公司因有上開授權，竟將自
    訴人設於系爭土地上之圍牆拆除云云，並據提出買賣契約書、地籍圖謄本、協議
    書附卷為其論據。訊之被告甲○○，固不否認上開買賣契約之真實性，惟辯稱：
    上開買賣契約第十五條後段明載「權利人仍為地主所有，將來如補償費仍由地主
    領得」「買賣範圍內八、十五米計劃路雙方同意共同之通行權，包括繼受人在內
    」，即被告係系爭土地之真正所有權人，而系爭土地僅記載兩造有共同通行權，
    並未排除第三人有通行權，被告將系爭土地永久使用權提供第三人林枝宗，不生
    背信等語置辯。經查：
  兩造買賣契約書第十五條載明「本約一六四地號東端八公尺計劃路有漆赤藍色表
    示分割，分割後之面積每坪仍以壹拾伍萬元計付買賣款」，兩造對於上開漆赤藍
    色部分土地分割後地號為台中縣大里市○○段一六四之五二、一六四之五三地號
    ，並無異議。
  被告之子林士銘即實際參與買買契約訂立者，於本院供稱，上開八米計劃道路內
    部分土地即系爭土地以實地即每坪十五萬元價格買賣，係因同契約第十六條未買
    賣部分即八米（買賣部分除外）、十二米、十五米計劃道路，被告同意讓自訴人
    通行之對價；自訴人則稱，上開未買賣部分之八、十二、十五米計劃道路，被告
    准許自訴人通行，故自訴人才同意系爭八米計劃道路買受部分，日後之徵收補償
    費由被告領取。矧解釋當事人之契約，應以當事人立約當時之真意為準，而真意
    何在，又應以過去事實及其他一切證據資料為斷定之標準，不能拘泥文字致失真
    意（最高法院三十九年台上字第一○五三號判例旨參照）。本件，自訴人買受八
    米計劃道路內之系爭土地，同意所有權人仍登記在被告名下，因未移轉土地所有
    權登記，性質上類似「名義信託」契約，本件買賣標的即八米計劃道路內系爭土
    地既已出售與自訴人，且以實地價格出賣，自訴人願以實地價格買受，又同意被
    告有通行權，而日後政府徵收時，補償費又歸被告，探求當事人真意，當以自訴
    人所言較為可採，即因被告同意自訴人通行第十六條非買賣標的之土地，自訴人
    始同意買賣標的即系爭土地之徵收補償費由被告領取，否則自訴人豈有以實地價
    格買受系爭土地，而日後徵收補償費又由被告領取之理。
  本件兩造間就系爭土地之買賣，自訴人同意仍登記在被告名下，未為物權移轉登
    記，性質上核屬類似「名義信託」之法律關係，有如前述，探求兩造間類似「名
    義信託」之法律關係，僅係買受之真正所有權人以他人（出賣人）名義登記為地
    政機關土地登記簿上之所有權人。按我國物權係採登記公示主義，名義所有權人
    （出賣人）對外可行使法律上所有權人之一切使用、收益、處分權能，而兩造間
    類似「名義信託」之法律關係，未就其法律關係內容為任何約定，而契約書第十
    五條明定「買賣範圍內八、十五米計劃路雙方同意共同之通行權，包括繼受人在
    內」，並未排除第三人就買賣標的內計劃道路有通行權，而上開共同通行權，又
    包括繼受人在內，解釋上即包括買受系爭土地之第三人及受讓上開共同通行權之
    第三人均在其內，兩造間就類似「名義信託」之契約內容，至多僅約定以被告名
    義仍登記為買賣標的之所有權人，不為土地移轉登記。從而，被告將系爭土地之
    永久使用權提供與林枝宗，係本於名義上土地所有權人所為之行為，或林枝宗係
    上開約定之共同通行權之繼受人，與被告受自訴人委任處理事務（以被告名義登
    記為買賣標的土地登記簿謄本上之所有權人）間，並無捍格，自不生背信情事。
    從而，尚難遽論被告將系爭買賣標的永久使用權提供第三人行為，有何背信情事
    ，自與刑法詐欺罪之構成要件有間，此外復查無其他積極證據足認被告有自訴人
    指訴之犯行，因不能證明被告犯罪，揆諸前開法條規定及判例、判決意旨，自應
    為被告無罪之諭知。
據上論斷，應依刑事訴訟法第三百四十三條、第三百零一條第一項，判決如主文。
中        華      民      國    八十八    年    十一    月      一      日
                                         法  官  陳 學 德
右正本證明與原本無異。
如不服本判決，應於判決送達後十日內向本院提出上訴狀，上訴於臺灣高等法院臺中
分院( 須附繕本 )。
                                          書記官
中        華      民      國    八十八    年    十一    月      一      日


司法院資訊處製作；財團法人民間司法改革基金會備份。
